【裁判字號】    98,交上易,153
【裁判日期】    980925
【裁判案由】    過失致死
【裁判全文】
臺灣高等法院刑事判決               98年度交上易字第153號
上  訴  人  臺灣臺北地方法院檢察署檢察官
被      告  甲○○
選任辯護人  徐揆智律師
            林幸慧律師
上列上訴人因被告過失致死案件，不服臺灣臺北地方法院97年度
交易字第756號，中華民國98年5月6日第一審判決（聲請簡易判
決處刑案號：臺灣臺北地方法院檢察署97年度偵字第23159號）
，提起上訴，本院判決如下：
    主  文
上訴駁回。
    理  由
一、聲請意旨略以：被告甲○○於民國97年10月16日下午11時40
    分許，駕駛車號9A-2269號自用小客車，沿臺北市中正區○
    ○○街由北往南方向行駛，行經紹興南街、仁愛路口時，原
    應注意汽車行進中，駕駛人應注意車前狀況，隨時採取必要
    之安全措施，而依當時情形又無不能注意之情事，竟疏於注
    意，未留意前方及交岔路口車輛之動態，而貿然以每小時40
    公里速度行駛，迨見由被害人董輝騎乘車號CSD-292重型機
    車，沿臺北市○○區○○路1段由東往西方向直行時，欲煞
    避已嫌不及，所駕前述自用小客車左側車頭碰撞機車，致被
    害人人車倒地，受有頭、胸腹鈍傷、骨折內出血及氣胸之傷
    害，經送醫急救後，延至次日即10月17日凌晨2點35分左右
    ，出血性休克不治死亡等語，因認被告涉有刑法第276條第1
    項過失致死罪嫌等語。
二、犯罪事實應依證據認定之，無證據不得認定犯罪事實，又不
    能證明被告犯罪者，應諭知無罪之判決，刑事訴訟法第154
    條第2項、第301條第1項分別定有明文。且認定犯罪事實所
    憑之證據，雖不以直接證據為限，間接證據亦包括在內，然
    無論直接或間接證據，其為訴訟上之證明，須於通常一般之
    人均不致於有所懷疑，而得確信其為真實之程度者，始得據
    之為有罪之認定，倘其證明尚未達到此一程度，而有合理性
    懷疑之存在時，即無從為有罪之認定，此有最高法院76年度
    台上字第4986號判例意旨可資參照。又認定不利於被告之事
    實，須依積極證據，苟積極證據不足為不利於被告事實之認
    定時，即應為有利於被告之認定，更不必有何有利之證據（
    最高法院30年度上字第816號判例參照）。
三、公訴人認被告甲○○涉犯過失致死罪，無非以甲○○之供述
    、道路交通事故調查報告表、道路交通事故現場圖、臺北市
    政府警察局中正分局交通分隊道路交通事故補充資料表、照
    片、相驗筆錄、相驗屍體證明書、驗斷書等為其論據。被告
    甲○○雖承認於前述時間駕駛車號9A-2269自用小客車，在
    前述地點撞擊被害人駕駛之車號CSD-292重型機車，並致被
    害人於同年10月17日凌晨時點35分左右死亡等情，但否認就
    本件事故發生有未注意車前狀況之過失，辯稱：其是綠燈直
    行車輛，通過路口時有減速，沒有超速，亦有注意行人綠燈
    號誌倒數的秒數還有20餘秒，看了一眼號誌，事情就發生了
    。被害人從左方過來，在其視線死角，直到被害人碰撞到其
    前述自用小客車時，才意識到被害人從左方過來，且紹興南
    街與仁愛路都是單行道，沒有對向車道可以作為緩衝，反應
    時間很短等語等語。選任辯護人為被告辯護稱：本件所謂動
    力交通工具應注意的義務是應有相當性、注意可能性、可預
    見性，才有期待可能性，以被告行駛方向，被告已經從路口
    到分隔島有8公尺，董輝才突然衝出來，可以很明顯表示董
    輝闖紅燈。車禍現場有交通號誌，沒有主線、幹線的問題，
    被告依交通號誌行駛，注意前方車行狀況，沒有辦法一併注
    意左右方來車，沒有期待可能性。當時被告也減速慢行，被
    告也說他有看到號誌還有20幾秒，他感覺到撞擊才知道發生
    事情，警員也到庭作證現場沒有煞車痕跡。本件被害人死亡
    與被告沒有因果關係，被告是因為家裡是非常虔誠的佛教徒
    ，所以處理被害人所有的後事及補償被害人家屬等語。經查
    ：
  (一)甲○○於97年10月16日下午11時40分許，駕駛車號9A-2269
    號自用小客車，沿臺北市○○○街由北往南行駛，行經紹興
    南街與仁愛路口肇事地點時，該自用小客車左前側與沿臺北
    市○○路○段由東往西直行之被害人騎乘之車號CSD-292重型
    機車車頭發生碰撞，被害人因而受有頭、胸腹鈍傷、骨折內
    出血及氣胸等傷害，經送醫急救後，於同年10月17日凌晨2
    時35分左右，因出血性休克不治死亡等情，除據甲○○坦承
    外，並有道路交通事故調查報告、道路交通事故現場圖、臺
    北市政府警察局中正分局交通分隊道路交通事故補充資料表
    、事故現場照片、相驗屍體證明書、臺灣臺北地方法院檢察
    署檢驗報告書（聲請書誤載為驗斷書）、臺北市政府警察局
    中正第一分局（下稱中正一分局）97年11月26日北市警中正
    一分刑字第09731755000號函檢附之解剖照片等可證，堪認
    屬實。
  (二)依證人即到場處理本件交通事故之中正一分局交通分隊警員
    丙○○於原審法院審理時結證稱：其到現場時，已經有二位
    警員在現場做交通管制，該2名警員告知機車位置沒有移動
    ，小客車駕駛已經有移動。依其判斷，本件撞擊點在道路交
    通事故現場圖刮地痕之前，標示4.2M與1.9M的交叉點到機車
    的前端約4公尺長的虛線就是機車刮地痕。4公尺是用比例尺
    來判斷，1.9M、4.2M是座標的關係，1.9M是距離X軸1.9公尺
    ，4.2M是距離Y軸4.2公尺，X軸是用仁愛路分隔島靠近快車
    道的邊緣做標準，Y軸是用紹興南街路緣為標準。機車刮地
    痕的起點是4.2M與1.9M的交叉點，終點是機車前端，機車前
    端的2.4M指的是刮地痕終點到Y軸距離是2.4公尺。現場沒有
    發現小客車有煞車痕，也沒有發現機車有煞車痕（原審法院
    卷第44頁）等語，及道路交通事故現場圖（97年偵字第2315
    9號卷第25頁）可知，現場地面無9A-2269自用小客車及CSD-
    292機車之煞車痕，甲○○亦自承直到被害人碰撞到其前述
    自用小客車時，才意識到被害人從左方駛來之事實，顯然甲
    ○○及董輝於本件車禍發生前均無煞車之舉，參以機車刮地
    痕係起始於標示4.2M與1.9M之交叉點，延伸至機車左前輪前
    端處，長約4公尺等情，足認本件兩車撞擊點應在標示4.2M
    與1.9M之交叉點，即紹興南街左側車道與仁愛路快慢車道分
    隔島延伸交會之路口處，CSD-292機車並於遭撞擊後移往仁
    愛路西向快車道右側第1車道無疑，且9A-2269自用小客車於
    車禍發生前應係行駛於紹興南街左側車道，CSD-292機車則
    係行駛於仁愛路西向慢車道靠近分隔島之內側車道無疑。又
    依證人即報案人乙○○於原審法院審理時結證稱：其於97年
    10月16日晚上因發現車禍案件，使用00000000電話報案，當
    天其在仁愛路、紹興南街街口4樓住處客廳，聽到外面有很
    大一聲撞擊聲，馬上打開客廳窗簾往外看，看到有人躺在路
    中間，就趕快下樓看有無需要幫忙，同時請其太太報案。從
    其住處往案發現場看時，沒有無注意到臺北市○○○街、仁
    愛路口的號誌是什麼，但當時沒有其他車輛，躺在地上的人
    與機車距離約有1、2公尺，人是躺在比較靠近十字路口的位
    置（原審法院卷第41頁）等語，及被害人遺留於現場地面之
    血跡及散落物碎片分布之範圍係在紹興南街左側車道與仁愛
    路快車道，最遠距離撞擊點約10餘公尺，距離機車位置亦長
    於5.7公尺（參考道路交通事故現場圖血跡距離Y軸約5.7M）
    ，及9A-2269自用小客車左前方凹陷，駕駛座前擋風玻璃嚴
    重破損，CSD-292機車車頭全毀（97年偵字第23159號卷第31
    至33頁）等情觀之，證人乙○○判斷被害人倒地之位置與機
    車之距離或與實際距離略有出入，仍可認定兩車撞擊後，CS
    D-292機車因撞擊力遭移往東向道路中心而留下刮地痕，被
    害人則於撞擊9A-2269自用小客車駕駛座前方擋風玻璃後，
    彈往南向道路中心後落地等情，亦堪認定。
  (三)本件公訴人以甲○○行經交岔路口時未注意車前狀況，而認
    甲○○就本件車禍發生確有過失。然而，汽車駕駛人依規定
    遵守交通規則行車時，得信賴其他汽車駕駛人亦能遵守交通
    規則，故關於他人違規行為所導致之危險，僅就可預見，且
    有充足時間可採取適當之措施以避免結果之發生時，負其責
    任，對於他人突發不可知之違規行為並無防止之義務。又刑
    法上之過失犯，以行為人對於犯罪結果之發生按其情節應注
    意，並能注意，而不注意者，始克相當，若事出突然，依當
    時情形，不能注意時，縱有結果發生，仍不得令負過失責任
    。依道路交通事故調查報告表(一)可知，肇事地點紹興南街路
    段速限為時速50公里，而依甲○○於警員在97年10月17日凌
    晨0時19分許在臺大醫院詢問時自承行經肇事地點時之時速
    約40公里，見行人綠燈號誌仍有20餘秒始通過路口（97年偵
    字第23159號卷第27頁）等語觀之，依卷內現有證據既無法
    證明甲○○有超速或闖越紅燈之行為，即應採取對甲○○有
    利之認定，則甲○○既無何違反交通規則之駕駛行為，其於
    駛入交叉路口前，自可信賴他向車道之駕駛人亦會遵守交通
    號誌，於紅燈前暫停等候。本件自甲○○駛入紹興南街與仁
    愛路交叉路口前起算至撞擊點為止，不到8公尺（4.8公尺+
    3.2公尺），以甲○○自承通過仁愛路口時之行車速度時速
    40公里計算，反應時間不到1秒，實難期待甲○○可預見他
    人突然違規闖越紅燈之突發狀況，而採取何種適當之緊急措
    施。倘於此種情形下，仍謂甲○○有未注意車前狀況之過失
    ，無非強令綠燈直行之駕駛人於駛入交叉路口前，必須先暫
    停於路口，俟確認左右均無來車後再行通過，始能免責，則
    各路口交通號誌形同虛設，交通便捷之目的即無以達成。
  (四)綜上，甲○○既遵守交通規則行車，自可信賴他人亦會遵守
    交通規則，公訴人所舉證據未達於通常一般之人均不致有所
    懷疑之程度，復查無其他積極證據足證甲○○就本件車禍之
    發生有何過失，不能證明甲○○犯罪，參照前述說明，依法
    應為無罪之諭知。
四、原審因而為甲○○無罪之判決，核無不合。檢察官上訴意旨
    略以：本件原審判決被告甲○○無罪，係以被告（駕駛車號
    9A-2269自用小客車）及被害人董輝（騎乘車號CSD-292普通
    重型殘障機車）於本件車禍發生（地點在臺北市○○○街、
    仁愛路口）前均無煞車之舉，報案人乙○○及證人丁○○均
    證稱未注意當時交通號誌為何，被告始終堅稱綠燈行駛，自
    可信賴他人亦會遵守交通規則，以被告自承通過仁愛路口時
    之行車速度時速40公里計算，反應時間不到1秒，實難期待
    被告可預見他人突然違規闖越紅燈之突發狀況，而採取何種
    適當之緊急措施，固非無見。惟查汽車駕駛人對於防止危險
    發生之相關交通法令之規定，業已遵守，並盡相當之注意義
    務，以防止危險發生，始可信賴他人亦能遵守交通規則並盡
    同等注意義務，若因此而發生交通事故，方得以信賴原則為
    由免除過失責任（最高法院84年台上字第5360號判例參照）
    。申言之，汽車駕駛人雖可信賴其他參與交通之對方亦能遵
    守交通規則，同時為必要之注意，謹慎採取適當之行動，而
    對於不可知之對方違規行為並無預防之義務，然因對於違規
    行為所導致之危險，若屬已可預見，且在不超越社會相當性
    之範圍應有注意之義務者，自仍有以一定之行為避免結果發
    生之義務。因此關於他人之違規事實已極明顯，同時有充足
    之時間可採取適當之措施以避免發生交通事故之結果時，即
    不得以信賴他方定能遵守交通規則為由，以免除自己之責任
    （同院88年台上字第7404號判決意旨參見）。本件被告行駛
    之紹興南街為支道，被害人董輝行駛之仁愛路則為幹道，依
    雙方車輛受損情形看，被害人機車車頭嚴重毀損，告訴人客
    車左前玻璃破裂，前擋風玻璃龜裂，可見雙方均在遵行方向
    行駛，被告車甫出口和左側被害人來車相撞。被告煞車痕
    2.4公尺據被告稱係撞擊後始煞車，所辯綠燈行車並無證據
    。車禍發生係深夜11時40分，報案人乙○○稱現場無其他車
    輛，則被告仍可預見他車自左側駛至。被告行車疏未注意車
    前狀況，應仍係車禍發生之原因，原審認定被告犯罪無法證
    明應屬不當等語。惟按汽車行駛時，駕駛人應注意車前狀況
    及兩車併行之間隔，並隨時採取必要之安全措施。道路交通
    安全規則第94條第3項定有明文。經查，注意車前狀況，本
    屬駕駛動力交通工具者所應共同遵循之基本注意義務，然注
    意之義務，亦應有相當性，須以駕駛人有注意之可能性及可
    預見性為前提。依本件道路交通事故現場圖所示，佐以製圖
    警員丙○○於原審證詞，兩車撞擊點應在圖上標示1.2M及1.
    9M之交叉點，即機車刮地痕之起點，是從甲○○行駛方向之
    紹興南街口至撞擊點，約有8公尺，從被害人行駛方向之仁
    愛路口至撞擊點，約4公尺。以甲○○行車速度每小時40公
    里計算，8公尺之距離僅需費時0.72秒，則不到1秒之時間，
    實難期待甲○○能採取任何緊急避難措施。況以撞擊點距被
    告行駛方向之路口前有8公尺，距被害人行駛方向之路口僅
    有4公尺，且兩車撞擊點係在甲○○所駕駛小客車之左側，
    而非甲○○以車頭撞擊被害人重型機車右側，以注意可能性
    判斷，應係被害人方能注意到前方有來車，注意之可能性係
    在被害人一方。又注意車前狀況之注意義務，應限於駕駛人
    正視前方，即駕駛人視線可及之範圍內，駕駛人方有注意之
    可能性，此從道路交通安全規則僅明文駕駛人應注意車前狀
    況，而未要求駕駛人尚須轉頭注意左右來車可知。從而，若
    謂本件綠燈直行之甲○○，在行經交岔路口時，除應謹慎駕
    駛注意前方狀況，還需不時左右轉，注意是否有人闖紅燈，
    顯然過份擴張駕駛人之注意義務，與立法意旨有違。次查，
    本件仁愛路與紹興南街口係號誌化路口，依道路交通安全規
    則第102條之規定，路權自應以事故發生當時號誌之指示為
    判斷依據。是本件上訴書所指「被告行駛之紹興南街為支道
    ，被害人董輝行駛之仁愛路為幹道」之情形，亦因肇事路口
    有燈光號誌指示，而無「支線道車應暫停讓幹線道車先行」
    之適用。綜上，汽車駕駛人有警戒前方、預防危險發生之注
    意義務，惟其前提亦須限於有注意之可能性，倘事出突然，
    行為人對於車前狀況不可預見，且無充分時間可採取適當之
    措施者，法律自不能強人所難，任意課予行為人防範或避免
    結果發生之義務。此外，復查無其他積極證據足資證明甲○
    ○有公訴人所指過失致死之犯行，自應為甲○○有利之認定
    。甲○○雖支付死者家屬新臺幣100萬元及致贈奠儀2萬元，
    並代為處理死者後事，惟此係基於道義責任所為之給付，自
    難據此為甲○○不利之認定。本件原審判決並無違誤，檢察
    官上訴，指摘原判決不當，核無理由，應該駁回。
據上論斷，應依刑事訴訟法第368條，判決如主文。
本案經檢察官林秀濤到庭執行職務。
中    華    民    國    98    年    9     月    25    日
                  刑事第十二庭  審判長法  官  蔡永昌
                                      法  官  蔡新毅
                                      法  官  陳榮和
以上正本證明與原本無異。
不得上訴。
                                      書記官  林吟玲
中    華    民    國    98    年    9     月    25    日


司法院資訊處製作；財團法人民間司法改革基金會備份。
